臺灣臺中地方法院民事判決
110年度訴字第1889號
原      告  曾崑助  
訴訟代理人  林漢青律師
被      告  曾三應  
訴訟代理人  董佳政律師
上列當事人間分割共有物事件，本院於民國111年1月12日言詞辯
論終結，判決如下：
    主    文
原告與被告共有之臺中市○○區○○段0000地號土地及同段1381-1土
地准予分割如附圖所示。
訴訟費用由原告負擔百分之38，被告負擔百分之62。
    事實及理由
一、原告主張：兩造共有坐落臺中市○○區○○段0000○000000地號
    土地（下逕稱1381、1381-1地號土地，合稱系爭土地），系
    爭土地比鄰相連，原告就系爭土地權利範圍均為100分之38
    、被告就系爭土地權利範圍為100分之62，又原告居住於坐
    落1381-1地號土地之房屋，面積恰為系爭土地之100分之38
    、被告居住於坐落1381地號土地上之房屋，面積恰為系爭土
    地之100分之62，原告先前曾與被告討論分割共有物事宜，
    均經被告拒絕，而系爭土地並無法令另有規定或使用目的不
    能分割之情形，兩造亦未以契約訂有不分割期限之約定，故
    依民法第823條第1項規定，提起本件訴訟，請求合併分割系
    爭土地，由原告單獨取得1381-1地號土地、由被告單獨取得
    1381地號土地，如附圖所示。並聲明：如主文所示。
二、被告則以：兩造共有系爭土地，惟107年間原告提出分割之
    主張，因兩造父親曾文勤不同意將土地分割為兩筆由兩造各
    自所有，因此兩造達成協議，將原1381地號土地分割為兩筆
    即1381、1381-1地號土地，系爭土地存有不分割之協議，且
    於本院108年度司家調字第956號調解程序中，已考量系爭土
    地上建物使用情形而達成協議，將坐落於1381地號土地之建
    物原告同意由被告居住使用、坐落於1381-1地號土地之建物
    由被告居住使用，系爭土地兩造協議維持共有，若准予分割
    ，將會造成被告所有之建物坐落於原告分得之土地上，徒增
    兩造後續訟爭，系爭土地確係長久且繼續供被告所有建物所
    使用，且為前開建物之利用所不可缺，符合共有物因物之使
    用目的不能分割之情形，原告主張分割系爭土地顯屬無理。
    並聲明：請求駁回原告之訴，訴訟費用由原告負擔。
三、兩造爭執不爭執事項（見本院卷第130頁）：
（一）兩造不爭之事項：
　　1.兩造共有1381、1381-1地號土地，原告權利範圍均為百分
      之38，被告權利範圍均為百分之62。
    2.於1381、1381-1地號土地上各有一棟房子，其中1381地號
      土地上的房子目前為被告使用，1381-1地號土地上的房子
      為原告使用。
（二）本件爭點： 
    1.兩造就共有之1381、1381-1地號土地有無不能分割之協議
      ？
    2.上開1381-1地號土地坐落之房子為原告所有或被告所有？
    3.上開1381、1381-1地號土地上之各一棟房子，互相有無越
      界？　　
四、本院之判斷：
（一）當事人對於他造主張之事實，於言詞辯論時不爭執者，視
      同自認；當事人主張之事實，經他造於準備書狀內或言詞
      辯論時或在受命法官、受託法官前自認者，無庸舉證，民
      事訴訟法第280條第1項前段、第279條第1項定有明文。查
      ，上開三、（一）所示之事項為兩造所不爭執（見本院卷
      第130頁），依上開規定，無庸舉證，本院得逕採認為存
      在於兩造間之事實，是兩造間共有系爭土地，原告權利範
      圍均為百分之38，被告權利範圍均為百分之62。兩造於13
      81、1381-1地號土地上各有一棟房子，其中1381地號土地
      上的房子目前為被告使用，1381-1地號土地上的房子為原
      告使用等節，應堪憑認。
（二）各共有人，除法令另有規定外，得隨時請求分割共有物。
      但因物之使用目的不能分割或契約訂有不分割之期限者，
      不在此限，民法第823條第1項定有明文，此項規定，旨在
      消滅物之共有狀態，以利融通與增進經濟效益。又按共有
      物之分割，依共有人協議之方法行之。分割之方法不能協
      議決定，或於協議決定後因消滅時效完成經共有人拒絕履
      行者，法院得因任何共有人之請求，命為分配：一、以原
      物分配於各共有人。但各共有人均受原物之分配顯有困難
      者，得將原物分配於部分共有人。二、原物分配顯有困難
      時，得變賣共有物，以價金分配於各共有人；或以原物之
      一部分分配於各共有人，他部分變賣，以價金分配於各共
      有人。以原物為分配時，如共有人中有未受分配，或不能
      按其應有部分受分配者，得以金錢補償之。以原物為分配
      時，因共有人之利益或其他必要情形，得就共有物之一部
      分仍維持共有。共有人相同之數不動產，除法令另有規定
      外，共有人得請求合併分割，民法第824條第1至5項亦定
      有明文。查：
　　1.被告抗辯：兩造共有系爭土地，惟107年間原告提出分割
      之主張，因兩造父親曾文勤不同意將土地分割為兩筆由兩
      造各自所有，因此兩造達成協議，將原1381地號土地分割
      為兩筆即1381、1381-1地號土地，系爭土地存有不分割之
      協議，且於本院108年度司家調字第956號調解程序中，已
      考量系爭土地上建物使用情形而達成協議，將坐落於1381
      地號土地之建物原告同意由被告居住使用、坐落於1381-1
      地號土地之建物由被告居住使用，系爭土地兩造協議維持
      共有等語，有地籍圖謄本影本1紙、土地登記第一類謄本
      影本2紙、現場照片、本院家事法庭調解程序筆錄（見本
      院卷第21至25頁、第35至51頁、第85至89頁）在卷足參，
      又經本院現場履勘測量，1381-1與1381地號土地其上所分
      別坐落之建築物，除少部分之雨遮（面積5.30平方公尺）
      外，均完全坐落於各自之地號土地內，並無越界之情形，
      再參以1381-1與1381地號土地之面積分別為144.90平方公
      尺、236.42平方公尺，經計算其比例約為38比62，綜此客
      觀之資料，應足推認，被告上開抗辯確實接近事實，亦即
      ，兩造確曾達成將原本1381地號土地依38比62之比例分割
      為兩筆即1381-1、1381地號土地，惟仍維持38比62之比例
      分別共有1381、1381-1地號土地，而有不分割之協議，並
      於本院108年度司家調字第956號調解程序中再次確認維持
      共有。又兩造間依上開所認雖就1381-1、1381地號土地曾
      有維持共有、不分割之協議，惟並未訂有不分割之期限，
      被告亦從未說明或舉證有何不分割之期限約定，是上開不
      分割之協議因未定有不分割之期限，應無從阻卻原告訴請
      分割1381-1、1381地號土地。
　　2.就1381-1地號土地上建物之事實上處分權人為何人乙節，
      因該建物並未辦理保存登記，而目前為原告所居住使用，
      此為兩造所不爭，則依現有跡證，應以原告為有事實上處
      分權之人屬通常之情形。被告抗辯：1381-1地號土地上之
      建物為被告所有，若准予分割，將會造成被告所有之建物
      坐落於原告分得之土地上，徒增兩造後續訟爭，系爭土地
      確係長久且繼續供被告所有建物所使用，且為前開建物之
      利用所不可缺，符合共有物因物之使用目的不能分割之情
      形等語，此一抗辯屬有利被告之積極事實，且於本件應認
      屬變態事實，被告自應舉證以實其說，本院亦闡明在卷（
      見本院卷第131頁），對此，被告提出本院108年度司家調
      字第956號調解筆錄為證。經查，本院108年度司家調字第
      956號調解筆錄雖然確實載有：門牌號碼臺中市○○區○村路
      0號之未辦保存登記建物之事實上處分權由被告取得等情
      （見本院卷第89頁），然此應指坐落於1381地號土上目前
      為被告使用居住之建物而言，而坐落於1381-1地號土地上
      、目前為原告使用之建物，實屬鄰靠門牌號碼臺中市○○區
      ○村路0號建物之無門牌且未辦理保存登記建物，是上開本
      院108年度司家調字第956號調解筆錄實無從證明坐落於13
      81-1地號土地上、無門牌、未辦理保存登記、目前為原告
      使用之建物為被告所有，此外被告未再舉證以實其說，是
      就此部分之事實，自無從為有利被告之認定。亦即，本件
      查無被告所指因物之使用目的不能分割情形。
　　3.系爭土地並無因物之使用目的不能分割之情形，亦無契約
      訂有不分割之期限，已如上述，則原告訴請分割，自無不
      可，又觀原告提出之分割方案係合併分割，並將1381-1地
      號土地全部分割予原告，1381地號土地全部分割予被告，
      分割完後，兩造目前各自使用之建物，除被告所有建物之
      少部分雨遮有越界之情形外，即各自坐落於所分得之土地
      上，此有複丈成果圖在卷足憑（見本院卷第161頁），又
      上開被告所有建物之少部分雨遮顯非建物主結構，查無難
      以處理之情形，且分割完後，兩造亦無互相補償之情形，
      而符合目前使用之情形，是原告所提之方案確屬最佳之分
      割方案，能維護相關不動產之完整性及經濟效益，符合各
      共有人間之公平性，對共有人均屬有利，是原告主張之分
      割方案，應屬適當，依上開說明及法文，即應准許。
五、末查，分割共有物乃具非訟事件之性質，本院斟酌何種分割
    方法較能增進共有物之經濟效益，並兼顧兩造之利益，以決
    定適當之分割方法，不因何造起訴而有不同，故關於訴訟費
    用負擔，以共有人全體各按其原應有部分比例負擔，方屬事
    理之平，爰諭知如主文第2項所示。
六、結論：原告之訴為有理由，依民事訴訟法第80條之1，判決
    如主文。
中　　華　　民　　國　　111 　年　　2 　　月　　16　　日
                  民事第一庭      法  官  王詩銘
以上正本係照原本作成。
如對本判決上訴，須於判決送達後20日內向本院提出上訴狀（須
按他造當事人之人數附繕本）。如委任律師提起上訴者，應一併
繳納上訴審裁判費。
中　　華　　民　　國　　111 　年　　2 　　月　　16　　日
                                  書記官  林玟君